【裁判字號】    99,台上,3847
【裁判日期】    990618
【裁判案由】    業務過失致人於死
【裁判全文】
最高法院刑事判決            九十九年度台上字第三八四七號
上  訴  人  台灣高等法院檢察署檢察官
被      告  甲○○
選任辯護人  謝清傑律師
上列上訴人因被告業務過失致人於死案件，不服台灣高等法院中
華民國九十七年五月二十七日第二審判決（九十六年度交上訴字
第一六一號，聲請簡易判決處刑案號：台灣桃園地方法院檢察署
九十五年度偵字第一八八八九號），提起上訴，本院判決如下：
    主  文
上訴駁回。
    理  由
按刑事訴訟法第三百七十七條規定：上訴於第三審法院，非以判
決違背法令為理由不得為之；是提起第三審上訴，應以原判決違
背法令為理由，係屬法定要件。如果上訴理由書狀並未依據卷內
訴訟資料具體指摘原判決不適用何種法則或如何適用不當；或所
指摘原判決違法情事，顯與法律規定得為第三審上訴理由之違法
情形不相適合；均應認其上訴為違背法律上之程式，予以駁回。
本件原判決撤銷第一審之科刑判決，改判仍論處被告甲○○從事
業務之人，因業務上之過失致人於死罪刑（處有期徒刑一年，減
為有期徒刑六月，如易科罰金以新台幣一千元折算一日）。檢察
官之上訴意旨略稱：（一）原審判決事實欄第十二行雖記載：「
適有違規斜穿越馬路且背向車輛後端行走之路人彭國篪行經該車
輛後端，……」，惟其理由內僅說明：「被害人乃自肇事大客車
右後方人行道走至馬路上，緩步向十字路口方向前進，直至行走
到斑馬線上時，即遭倒車之肇事大客車撞擊，期間在馬路上步行
至斑馬線上之時間長達五十三秒，有原審（指第一審）民國九十
六年六月八日勘驗筆錄可稽，顯見被害人當時亦非利用人行穿越
道穿越馬路，核與道路交通管理處罰條例第八十六條第一項規範
之情形不符」，而未就被害人彭國箎究竟如何違規斜穿越馬路，
以及究係違反何項規定加以說明。又原判決既認定【案發現場】
並【非道路交通管理處罰條例】所規範之【道路】範圍，該處自
無道路交通安全規則之適用，被害人究竟違反何種規定？原判決
未於理由詳予說明，顯然有判決不載理由之違法。（二）原判決
理由既說明：「按道路交通標誌、標線、號誌之指示、警告、禁
制規定、樣式、標示方式、設置基準及設置地點等事項之規則，
由交通部會同內政部定之，道路交通管理處罰條例第四條第二項
訂有明文。又標誌、標線、號誌之設置、養護及號誌之運轉，由
主管機關依其管轄辦理之；本規則所稱主管機關指公路主管機關
、市區道路主管機關及警察機關，道路交通標誌標線號誌設置規
則第四條第一項、第五條亦有明文。經查本件案發地點桃園縣龜
山鄉財團法人長庚紀念醫院林口分院（下稱林口長庚醫院）院區
○○設○道路，並劃設相關標誌、標線及號誌，……。(2)【該院
區○道路雖劃設相關標誌、標線及號誌，惟此並非道路主管機關
或警察機關所劃設，乃私人劃設，且未經向該管主管機關核備無
訛】。……。又上開私人設置標誌、標線及號誌等交通設施，或
有利於維護其院區內交通秩序，然因其樣式、標示方式、設置基
準及設置地點等事項，可能未能謹遵道路交通標誌標線號誌設置
規則之規範，且既未經主管機關依法規劃及審核，【即難認屬上
開道路交通管理處罰條例所規範之交通設施】。縱被害人最後係
於林口長庚醫院所劃設之人行穿越道上遭被告駕駛大客車撞擊，
因而致其死亡，亦無從援引道路交通管理處罰條例第八十六條第
一項規定加重其刑二分之一」，又於理由另說明：「復有【道
路交通事故現場圖、道路交通事故調查報告表（一）（二）】、
……。按汽車倒車時，應顯示倒車燈光或手勢後，謹慎緩慢後倒
，並應注意其他車輛及行人；又大型汽車須派人在車後指引，如
無人在車後指引時，應先測明車後有足夠之地位，並促使行人及
車輛避讓，【道路交通安全規則第一百十條第二款、第三款】分
別定有明文。……；且事發當時，天候為晴天、日間有自然光線
、視距良好、柏油路面平坦乾燥又無障礙物，有【道路交通事故
調查報告表 (一）】在卷可稽。」其前後立論矛盾，自有理由矛
盾之違法等語。
惟查：原判決依憑調查證據之結果並綜合卷內證據資料，認定上
訴人有其事實欄所載之犯行，已於理由內詳敘其調查證據之結果
及取捨證據認定之理由，並就告訴人彭立人指述被告係駕車先後
三次碾壓被害人彭國篪，可能有殺人之不確定故意，以及肇事現
場錄影光碟乃事後經過剪接，並非原始母帶等語，認屬誤會，一
一予以說明（見原判決正本第二頁倒數第三行至第四頁倒數第三
行）。復依憑調查證據之結果及道路交通管理處罰條例第四條第
二項、道路交通標誌標線號誌設置規則第四條第一項、第五條分
別規定：「前項道路交通標誌、標線、號誌之指示、警告、禁制
規定、樣式、標示方式、設置基準及設置地點等事項之規則，由
交通部會同內政部定之」、「標誌、標線、號誌之設置、養護及
號誌之運轉，由主管機關依其管轄辦理之」、「本規則所稱主管
機關，指公路主管機關、市區道路主管機關及警察機關」，說明
：「林口長庚醫院院區○○設○道路，並劃設相關標誌、標線、
及號誌，……該院區○道路雖劃設相關標誌、標線及號誌，並非
道路主管機關或警察機關所劃設，乃私人劃設，且未經向該管主
管機關核備……又上開私人設置標誌、標線及號誌等交通設施，
或有利於維護其院區內交通秩序，然因其樣式、標示方式、設置
基準及設置地點等事項，可能未能謹遵道路交通標誌標線號誌設
置規則之規範，且既未經主管機關依法規劃及審核，即難認屬上
開道路交通管理處罰條例所規範之交通設施。縱被害人最後係於
林口長庚醫院所劃設之人行穿越道上遭被告駕駛大客車撞擊，因
而致其死亡，亦無從援引道路交通管理處罰條例第八十六條第一
項規定加重其刑二分之一」。另又綜合卷內證據資料，說明被告
之過失，與被害人死亡間，有相當因果關係（見原判決正本第二
頁第九行至第二頁第二七行）。從形式上觀察，原判決並無理由
不備、理由矛盾等違背法令之情形。至於原判決理由內雖未就被
害人彭國篪於本件事故發生當時，背向系爭肇事車輛後端，斜穿
越馬路行走，究係違背何項規定乙事，予以說明；惟依原判決理
由記載：「被害人乃自肇事大客車右後方人行道走至馬路上，緩
步向十字路口方向前進，直至行走到斑馬線上時，即遭倒車之肇
事大客車撞擊，期間在馬路上步行至斑馬線上之時間長達五十三
秒」，則原判決事實欄所記載之「違規」，應係指被害人彭國篪
在前揭馬路上步行達五十三秒之事。而林口長庚醫院院區○道路
縱令非屬道路交通管理處罰條例第三條第一款所稱之道路，被害
人彭國篪在林口長庚醫院院區○○路上行走之行為，不得依道路
交通管理處罰條例處罰，原判決事實欄認定，彭國篪前揭行為「
違規」，其用語雖欠周延，惟依原判決理由說明，乃審酌：「被
告是大客車司機，為從事業務之人，對於道路交通安全規則相關
規定，應比一般人更加熟稔並注意遵守，惟本件被害人彭國篪早
已行走於被告所駕駛之大客車後方甚久，被告竟於開始倒車前，
明顯未至該大客車後方確認，並測明車後有足夠之地位，且促使
行人及車輛避讓，再行倒車，乃致撞擊被害人倒地受傷，嗣並因
傷重不治死亡，實為本件肇事主因及其犯罪手段，過失程度，犯
罪後坦承犯行，態度良好，又因告訴人堅持要有事實之真相，才
願和解等一切情狀」，作為其科刑輕重之標準，並未執被害人是
否違反道路交通管理處罰條例之規定，作為其量刑輕重所審酌之
事項，則原判決事實認定：「（被害人彭國篪）『違規』斜穿越
馬路且背向車輛後端行走」乙節，僅係用語稍欠周延，於判決結
果顯無影響，依刑事訴訟法第三百八十條規定，仍難執為提起第
三審上訴之適法理由。檢察官上訴意旨（一）以此指摘原判決理
由不備，尚非合法。又原審援引作為判決證據之「道路交通事故
現場圖」、「道路交通事故調查報告表（一）（二）」，乃登載
事故發生現場相關肇事車輛、被害人之位置及其週邊馬路、建物
狀況之公文書，該等文書係依憑固定格式製作，其上雖記載「道
路」二字，但非謂事故發生地點即係道路交通管理處罰條例第三
條第一款所稱之道路；又「車輛分類、汽車牌照申領、異動、管
理規定、汽車載重噸位、座位立位之核定、汽車檢驗項目、基準
、檢驗週期規定、汽車駕駛人執照考驗、換發、證照效期與登記
規定、車輛裝載、行駛規定、汽車設備變更規定、動力機械之範
圍、駕駛資格與行駛規定、車輛行駛車道之劃分、行人通行、道
路障礙及其他有關道路交通安全等事項之規則，由交通部會同內
政部定之」，為道路交通管理處罰條例第九十二條第一項所明定
；而交通部會同內政部依上開規定訂定之道路交通安全規則第一
百十條第二、三款規定：「（汽車倒車時）應顯示倒車燈光或手
勢後，謹慎緩慢後倒，並應注意其他車輛及行人」、「（汽車倒
車時）大型汽車須派人在車後指引，如無人在車後指引時，應先
測明車後有足夠之地位，並促使行人及車輛避讓」，乃汽車倒車
時，駕駛人應遵守之注意義務，縱令駕駛人並非在道路交通管理
處罰條例所稱之「道路」或「車道」上倒車，亦應有此項注意義
務。原判決認被告於林口長庚醫院院區○○設○道路上倒車，亦
應擔負上揭注意義務，並未違法。檢察官上訴意旨（二）以此指
摘原判決理由矛盾，顯不足以辨識原判決已具備違背法令之形式
要件。綜上所論，本件檢察官之上訴，違背法律上之程式，予以
駁回。又刑事訴訟法第三百八十二條前段規定：「上訴書狀應敘
述上訴之理由」，係指上訴書狀本身應敘述上訴理由者而言，要
非引用其他文書所得代替，台灣高等法院檢察署以九十七年六月
十二日檢紀秋字第１２３９２號函檢送之告訴人請求檢察官上訴
狀，並非檢察官上訴書本身，本院無從斟酌，附為指明。
據上論結，應依刑事訴訟法第三百九十五條前段，判決如主文。
中    華    民    國  九十九  年    六    月   十八   日
                      最高法院刑事第七庭
                          審判長法官  林  永  茂
                                法官  蘇  振  堂
                                法官  蕭  仰  歸
                                法官  林  立  華
                                法官  陳  世  淙
本件正本證明與原本無異
                                      書  記  官
中    華    民    國  九十九  年    六    月  二十八  日
                                                      K

司法院資訊處製作；財團法人民間司法改革基金會備份。
